【裁判字號】    99,台上,6878
【裁判日期】    991104
【裁判案由】    業務過失致人於死
【裁判全文】
最高法院刑事判決            九十九年度台上字第六八七八號
上  訴  人  台灣高等法院檢察署檢察官
被      告  甲○○
選任辯護人  陳清進律師
            蔣彥威律師
上列上訴人因被告業務過失致人於死案件，不服台灣高等法院中
華民國九十八年四月二十三日第二審判決（九十六年度交上訴字
第七六號，起訴案號：台灣板橋地方法院檢察署九十四年度調偵
字第二五七號），提起上訴，本院判決如下：
    主  文
原判決撤銷，發回台灣高等法院。
    理  由
本件原判決以公訴意旨略稱：被告甲○○於民國九十二年三月十
日上午七時五十分許，駕駛車號DB七四四０號自用小貨車（下稱
自小貨車），行經台北縣蘆洲市○○路二一巷口時，見有老婦人
即被害人李林哖欲橫越馬路，未停車且未與行人保持安全間距，
仍貿然緩慢向前行駛，嗣被害人突然發覺車輛靠近，遭受驚嚇，
本能閃躲時不慎跌倒，造成對衝性顱腦鈍力損傷，腦挫傷及出血
之傷害，經送醫急救仍於當天下午五時五分死亡。因認被告所為
涉犯刑法第二百七十六條第一項之過失致人於死罪嫌云云。經審
理結果，認不能證明被告犯罪，因而撤銷第一審之科刑判決，改
判諭知被告無罪。固非無見。惟按：(一)、審理事實之法院，對於
被告有利及不利之證據，均應一併加以注意，並綜合全部證據資
料，本於經驗及論理法則定其取捨而為判斷，倘為無罪之判決，
亦應詳述其全部證據取捨判斷之理由，否則即有判決理由不備之
違法。查卷附法務部法醫研究所（下稱法醫研究所）（九二）法
醫所醫鑑字第０三九二號鑑定書（見相字第三一二號卷第六一至
八二頁）、（九七）醫文字第０九０七一一０一二七五號函（見
原審卷第一七六至一七八頁）及本案解剖鑑定人石台平法醫師於
第一審證稱：「依受傷高度研判，我認為是（自小）貨車照後鏡
所碰到。」等語（見原審卷第一九一頁），均認被害人於解剖時
所發現之「右側上、下眼瞼、鼻樑及上唇廣泛瘀血斑。口腔上唇
內面齒齦、黏膜挫裂傷及廣泛出血」（下稱被害人臉部傷勢）顯
係「外力」所造成，由急救插管所導致之可能性不高。且經處理
員警測量肇事自小貨車車頭左側後視鏡面最低點距地面一三七公
分，最高點一百五十五公分；車頭右側後視鏡加有鐵架向外延伸
，右側後視鏡面最低點距地面一二九公分，最高點一五九公分，
支撐該後視鏡之金屬架距地面最低點為一二五公分等情，有相驗
照片及台北縣政府警察局蘆洲分局員警於九十二年三月十七日勘
察自小貨車所製作之車輛勘察報告暨照片四十七張（見偵字第七
五六四號卷第三○至三二、六六至八九頁）附卷可證。另被害人
身高為一四六公分，亦有法醫研究所鑑定書可憑（見相字第三一
二號卷第六四頁），則被害人臉部傷勢，是否與自小貨車車頭右
側後視鏡面之高度、形狀相符，以及石台平法醫師之意見，與前
述相片證據所示是否一致？尚非全無疑義。原審對上開事證，未
詳加調查斟酌，遽予採信被告所為：其駕駛之自小貨車並未碰撞
被害人等辯解，而為被告無罪之諭知，併有調查職責未盡、採證
違背法則及判決不備理由之違法。(二)、判決書應記載判決之理由
，其所載理由，仍不能憑以斷定其所為論述之根據者，即屬理由
不備。又證據之取捨，固屬事實審法院之職權，但其對證據證明
力之判斷，仍須不悖經驗與論理等法則，始於法無違。原判決理
由雖以：法醫研究所九十四年八月二十二日法醫理字第○九四○
○○二七二七號函略以：因頭部的運動方向、顱骨的不規則內在
構造、對衝傷不一定在撞擊部位的對面，故無法判定被害人之『
對衝性顱腦鈍力損傷』是由何部位向何方向部位對衝等語（見偵
續字第二八八號卷第六八頁），核與石台平法醫師於第一審審理
時所供證：「依解剖結果，被害人右側顏面部位有損傷包括牙齦
傷，腦部傷可以以一直線由右前到左後，右前顏面是碰撞位置，
左後腦是倒地位置，所以我才做對衝傷之判定」乙節，見解並不
一致等由，資為其不採石台平法醫師研判：「是車輛碰撞死者右
顏面，死者倒地」等情之論據之一（見原判決第一六頁，理由四
(二)之一）。然石台平法醫師於第一審證稱：「該函文所引用之神
經病理學資料（Ｇreenfield's Neuropathology，見偵續字第二
八八號卷第六九、七○頁）是屬於醫學運用，比較偏向理論及疾
病方面，我上次所提出資料是法醫學教科書（ Medicolegal Inv
estigation of  Death－Guide lines for the Application of
Pathology to Crime Investigation，見第一審卷第一七二至一
七四頁）。」等情（見原審卷第一九三頁）。如果屬實，則石台
平法醫師憑以判斷之專業法醫學上之資料，何以較不足採？原審
就此未予斟酌慎斷，亦嫌理由欠備。(三)、原判決援引國立台灣大
學醫學院九十八年三月二十六日（九八）醫秘字第一○四○號函
暨鑑定（諮詢）案件回覆函載：「、根據解剖報告所示，右側
頂枕部有頭皮下出血，故判斷撞擊力主要來自於右後枕部向左額
葉對衝；、解剖時未見明顯外傷，只能確定顱內出血及顱底骨
折為倒地撞擊所致，直接撞擊點為後腦杓；無法確定係因外力介
入或自行仰面跌倒；、病人右側上、下眼瞼、鼻樑及上唇廣泛
淤血斑之淤傷及所謂浣熊眼其臨床意義為前顱底損傷。『耳後淤
血』臨床意義為後顱底骨折暨所謂巴特爾氏徵，此案例後腦撞擊
後有可能造成前兩項所謂浣熊眼及巴特爾氏徵。」（見原審卷第
二五二至二五四頁）之鑑定意見，作為被告有利之認定，然並未
敘明此項鑑定意見之證明力高於石台平法醫師之鑑定意見之理由
，復有理由不備之違法。且石台平法醫師係實際實施解剖鑑定者
，其於鑑定書已經敘明被害人之傷勢尚有「上唇內面齒齦黏膜『
挫裂傷』傷及廣泛出血」，復無「耳後淤血」之記載（見相字第
三一二號卷第六五頁），然國立台灣大學醫學院之函，並未記載
關於被害人「上唇內面齒齦黏膜『挫裂傷』傷及廣泛出血」傷勢
部分之意見，且贅列解剖鑑定書所無之「耳後淤血」，復未實際
參與解剖，僅就卷證資料為形式審查，則該函之意見，是否已臻
完備，而堪認證明力高於實際解剖法醫師之鑑定意見，亦非無疑
，原判決就此未加以調查釐清並載明其論斷之理由，即遽採該函
為被告有利之論據之一，難謂已符證據法則，亦有應於審判期日
調查之證據而未予調查及理由不備之違法。(四)、客觀上為法院認
定事實及適用法律基礎之證據，雖已調查而其內容尚未明瞭者，
即與未經調查無異，如遽行判決，仍屬應於審判期日調查之證據
而未予調查之違法。本件檢察官及第一審受命法官均至現場履勘
，檢察官係以同型小貨車勘驗並測量繪圖（見偵續字第二八八號
卷第三三至四四頁），第一審法院並於勘驗時傳喚證人楊鳳昭、
陳春蓮到場，實際依據證人陳述測量繪圖（見第一審卷第六四至
九一頁）。嗣原審雖於九十七年一月三十一日至現場履勘，然並
未實際測量距離，且未以與肇事車輛同型之車輛置放於肇事位置
，依陳春蓮、楊鳳昭於案發時所在位置，以其二人之身高角度實
際觀察，究明其等是否不受肇事車輛之車身影響，仍能清楚目睹
身高僅一四六公分之被害人跌倒之前後情形。原審復未說明理由
，逕與曾在案發地點進行實際測量之第一審持不同看法，而謂：
「楊鳳昭、陳春蓮案發時所在位置，距離肇事地點並非甚遠，且
視線上對於該自小貨車之右前突出後照鏡並無盲點。」云云（見
第一審判決第十三頁第二至三行，原判決第十七頁第二三至二五
列），資為被告有利之論斷，自有調查職責未盡及判決理由欠備
之違法。以上或為上訴意旨所指摘，或為本院得依職權調查之事
項，應認原判決有撤銷發回更審之原因。
據上論結，應依刑事訴訟法第三百九十七條、第四百零一條，判
決如主文。
中    華    民    國  九十九  年   十一   月    四    日
                      最高法院刑事第九庭
                          審判長法官  邵  燕  玲
                                法官  李  伯  道
                                法官  孫  增  同
                                法官  施  俊  堯
                                法官  李  嘉  興
本件正本證明與原本無異
                                      書  記  官
中    華    民    國  九十九  年   十一   月    八    日
                                                     M

司法院資訊處製作；財團法人民間司法改革基金會備份。
